臺灣高等法院民事判決　　　　　　　　 93年度上易字第905號
上　訴　人　甲○○
訴訟代理人　鄧湘全律師
被　上訴人　乙○○
訴訟代理人　謝新平律師
當事人間請求塗銷抵押權登記等事件，上訴人對於中華民國93年
8月9日臺灣板橋地方法院93年度訴字第275號第一審判決提起上
訴，本院於94年5月24日言詞辯論終結，判決如下：
    主  文
原判決關於駁回上訴人後開第二項之訴部分及該部分訴訟費用之
裁判均廢棄。
上開廢棄部分，被上訴人應將上訴人所有坐落台北縣中和市○○
○段○路鹿寮小段七三地號、地目建、面積一七三六平方公尺、
權利範圍八分之一，以台北縣中和地政事務所七五年北中地登字
第○一三三五六號收件，債務人為甲○○、陳成登，設定權利價
值新台幣壹佰陸拾萬元（設定權利範圍八分之一），存續期間自
民國七十五年四月二十四日起至七十五年十月二十三日止之最高
限額抵押權登記予以塗銷。
第一審訴訟費用關於上訴部分及第二審訴訟費用均由被上訴人負
擔。
    事實及理由
一、本件上訴人起訴主張：坐落台北縣中和市○○○段○路鹿寮
    小段73地號、地目建、面積1736平方公尺、權利範圍八分之
    一之土地，為上訴人所有，經被上訴人以其為債權人而以台
    北縣中和地政事務所75年北中地登字第013356號收件，債務
    人為甲○○、陳成登，設定權利價值新台幣（下同）160 萬
    元（設定權利範圍八分之一），存續期間自民國75年4月24
    日起至75年10月23日止之最高限額抵押權登記在案，惟實際
    上並無抵押債權存在，詎料被上訴人竟於92年8月13日聲請
    拍賣抵押物，並持如原判決附表 (下稱附表)所示之本票一
    紙為債權之證明，主張上訴人應清償90萬元，並經原法院以
    92年度拍字第2281號裁定准予拍賣在案，因上訴人並不認識
    被上訴人，附表所示本票非上訴人及上訴人之夫陳成登所簽
    發，被上訴人提出之借據亦非上訴人及上訴人之夫陳成登所
    書立，均屬偽造，縱非偽造，系爭票據及借據之請求權均已
    罹於時效而消滅，上開抵押權之時效亦因而消滅，是被上訴
    人持附表所示之本票及借據主張債權而行使抵押權，即無理
    由，上訴人自得依民法第767條之規定據以提起本訴，請求
    被上訴人塗銷系爭抵押權登記，以排除妨害，並就本票債權
    為不存在之確認，求為判決：(1)、確認被上訴人持有如附表
    所示之本票債權不存在。(2)、被上訴人應將坐落台北縣中和
    市○○○段○路鹿寮小段73地號、地目建、面積1736平方公
    尺、權利範圍八分之一，以台北縣中和地政事務所75年北中
    地登字第013356號收件，債務人為甲○○、陳成登，設定權
    利價值160萬元（設定權利範圍八分之一），存續期間自75
    年4月24日起至75年10月23日止之最高限額抵押權登記予以
    塗銷 (原審認附表所示之本票因自到期日起3年間未行使而
    時效消滅，故而確認附表所示之本票債權不存在，且認上開
    抵押權所擔保之借款返還請求權時效亦於90年10月23日完成
    ，必被上訴人於95年10月23日前未實行其抵押權，該抵押權
    始歸消滅，故上訴人於95年10月23日期限尚未屆至即主張抵
    押權消滅而請求被上訴人塗銷登記即為無理由，而駁回上訴
    人此部分之請求。上訴人對於原判決不利於己部分上訴，而
    被上訴人則未上訴，關於確認附表所示之本票債權不存在部
    分，已告確定)。且於本院上訴聲明：(1)、原判決不利於上
    訴人部分廢棄。(2)、上開廢棄部分，被上訴人應將坐落台北
    縣中和市○○○段○路鹿寮小段73地號、地目建、面積1736
    平方公尺、權利範圍八分之一，以台北縣中和地政事務所75
    年北中地登字第013356號收件，債務人為甲○○、陳成登，
    設定權利價值160萬元（設定權利範圍八分之一），存續期
    間自75年4月24日起至75年10月23日止之最高限額抵押權登
    記予以塗銷。
二、被上訴人則以：本件係其友人楊振華介紹上訴人及其夫陳成
    登前來借款週轉，並提供上訴人所有系爭土地供被上訴人設
    定抵押權登記擔保，被上訴人乃於75年4月24日在台北市○
    ○街49之1號2樓，將現金90萬元借予上訴人及其夫陳成登，
    陳成登係代書，倘被上訴人未交付90萬元，陳成登豈會應允
    以上訴人之系爭土地為被上訴人設定抵押權；又金錢借貸之
    請求權因15年間不行使而消滅，本件上訴人及其夫陳成登於
    75年4月24日向被上訴人借款90 萬元，言明75年10月23日清
    償，其債權在90年10月23日時效完成，依民法第880條之規
    定，債權在消滅時效完成後5年間不實行其抵押權始消滅，
    而被上訴人在92年8月13日即聲請拍賣抵押物，並未逾20年
    ，故上訴人請求塗銷抵押權登記並無理由等語置辯。
三、本件經依民事訴訟法第463條準用同法第270條之1第1項第3
    款規定，整理並協議簡化爭點及不爭執點後，兩造同意僅就
    言詞辯論時所陳述之事實及主張之法律關係為論斷。查上訴
    人主張坐落台北縣中和市○○○段○路鹿寮小段73地號、地
    目建、面積1736平方公尺、權利範圍八分之一之土地，為上
    訴人所有，經被上訴人以其為債權人而以台北縣中和地政事
    務所75年北中地登字第013356號收件，債務人為甲○○、陳
    成登，設定權利價值160萬元（設定權利範圍八分之一），
    存續期間自75年4月24日起至75年10月23日止之最高限額抵
    押權登記在案，被上訴人持如附表所示之本票為債權證明，
    主張上訴人應清償90萬元，向原法院聲請拍賣抵押物，並經
    原法院以92年度拍字第2281號裁定准予拍賣在案等語，已據
    上訴人提出土地登記謄本、拍賣抵押物聲請狀、本票及原法
    院92年度拍字第2281號民事裁定為證，堪信上訴人此部分事
    實之主張為真正。惟上訴人主張上開抵押權所擔保之債權不
    存在，上開抵押權設定登記應予塗銷，且上開抵押權所擔保
    之債權縱然存在，亦因罹於時效而消滅，該抵押權即隨之消
    滅，上開抵押權設定登記應予塗銷乙節，則為被上訴人所否
    認，並以前開情節置辯，故本件應予審究之重要爭點厥為：
    (1)、上開抵押權所擔保之債權是否存在？如債權不存在，得
    否請求塗銷抵押權設定登記？(2)、如上開抵押權所擔保之債
    權存在，是否罹於時效而消滅？抵押權是否亦因而消滅？茲
    就上開爭點分述如下：
(一)、上開抵押權所擔保之債權是否存在，如不存在，得否請求
      塗銷上開抵押權設定登記：
１、按「民事訴訟如係由原告主張權利者，應先由原告負舉證之
    責，若原告先不能舉證，以證實自己主張之事實為真實，則
    被告就其抗辯事實即令不能舉證，或其所舉證據尚有疵累，
    亦應駁回原告之請求。又請求履行債務之訴，除被告自認原
    告所主張債權發生原因之事實外，應先由原告就其主張此項
    事實，負舉證之責任，必須證明其為真實後，被告於其抗辯
    事實，始應負證明之責任，此為舉證責任分擔之原則（最高
    法院17年上字第917號、43年台上字第377 號判例參照）。
    準此，本件被上訴人主張與上訴人間有消費借貸關係存在，
    既為上訴人所否認，且上訴人亦否認簽發附表所示之本票及
    書立借據，則被上訴人自應就該消費借貸關係發生所須具備
    之要件即金錢之交付負舉證責任。
２、被上訴人雖於原審辯稱上訴人提供系爭土地設定上開抵押權
    予被上訴人，並與其夫陳成登共同簽發系爭本票及書立借據
    ，於75年4月24日持向被上訴人借款90萬元等語，並提出本
    票、借據、抵押權設定契約書及他項權利證明書等文件影本
    為證 (見原審卷第43至46頁)；且證人即被上訴人之友人楊
    振華於原審證稱：「（問：是否認識陳成登、甲○○夫妻？
    ）陳成登我認識，甲○○印象很模糊」、「（問：陳成登夫
    妻，有無欠乙○○債務？）有，90萬元」、「（問：欠款的
    詳情如何？）陳成登於民國74年（嗣更正為75年）4月24日
    左右向乙○○借款90萬元，用土地去設定抵押，手續是在台
    北市○○街乙○○的辦公室辦理，當場由代書寫文件，文件
    、手續齊全後，乙○○就將90萬元交給陳成登」、「 (問：
    本票與借據是當場簽立的嗎？)是」、「 (問: 當場另有無
    簽立其他文件？)就是簽立抵押權設定契約書，還有一些文
    件我記不得了，但我確定本票跟借據是寫好拿來的」、「 (
    你如何確認帶來的就是本票及借據？)是乙○○跟我講的，
    也當場給我看」、「（問：當時有何人在場？）我確定當時
    在場的有我、乙○○、代書及陳成登，至於陳成登的太太有
    無在場，我不確定」、「（問：90萬元是以開立支票交付或
    是以現金支付？）是現金」、「（問：陳成登為何會向乙○
    ○借款？）陳成登是別的代書介紹過來，因為我認識乙○○
    ，就問他要不要接這個案子賺一點利息」、「（問：利息如
    何計算？如何給付？）是月息兩分利，利息則當場就扣掉，
    至於當時扣幾個月我不記得了」等語 (見原審卷第64至67頁
    )。惟查：
(1)、被上訴人於原審所提出以上訴人及上訴人之夫陳成登之名義
    書立之借據載明：「本人茲向潘世宗先生 (即被上訴人)借
    款新台幣九十萬元整，並提供內人甲○○所有坐落於台北縣
    中和市○○○段橫鹿路寮 (應係橫路鹿寮之誤)小段73地號
    土地的持分八分之一所有權設定抵押為債務擔保，已向台北
    縣中和地政事務所辦妥抵押權設定無誤，隨據附抵押權設定
    契約書和他項權利證書為台端債權保障，同時開立債務本票
    一張，票號：NO：322552，其清償日期如抵押權設定契約書
    之約定。恐口無憑，特立此據。」等語 (見原審卷第44頁)
    ，顯見附表所示之本票及借據均係上開抵押權設定登記後始
    交付被上訴人，並非上訴人及其夫陳成登事先寫好而於75年
    4月24日攜至辦理上開抵押權設定登記之現場交付被上訴人
    ，證人楊振華證稱：「(問：本票與借據是當場簽立的嗎？)
    是」、「 (問: 當場另有無簽立其他文件？)就是簽立抵押
    權設定契約書，還有一些文件我記不得了，但我確定本票跟
    借據是寫好拿來的」、「 (你如何確認帶來的就是本票及借
    據？)是乙○○跟我講的，也當場給我看」等語，並非實在
    。
(2)、又證人即承辦該抵押權設定登記乙案之代書黃基盛雖於原審
    證稱：「（問：提示原審卷原證二土地他項權利登記聲請書
    及抵押權設定契約書影本，是否證人所承辦？）是我辦的」
    、「（問：本件聲請書及契約書等文件，是在何時、地簽立
    ？當時有誰在場？）時間不太記得，地點則是在台北市○○
    街潘世宗的辦公室。當時債務人夫婦及潘世宗均在場，另外
    還有一、兩個人在場，但名字我不記得了」、「（問：當事
    人當時有無交付、收受借款？）我是將應辦文件先由在場當
    事人簽名、蓋章，然後我帶回事務所辦理，所以我先行離開
    ，在我離開之前，並沒有看到雙方有交付、收受借款，因為
    在交付、收受借款之前，還有很多東西要寫，譬如說本票、
    借據等都要寫」、「（問：當事人當時是先寫好本票、借據
    帶到現場，還是在現場才寫本票、借據？）我不瞭解，因為
    我只負責辦理公定的文件部分，當事人在該公定文件上簽名
    、蓋章後我就先行離開，所以我不瞭解本票、借據是如何簽
    立的」等語 (見原審卷第77、78頁)，然其並未目睹被上訴
    人將現款90萬元交付上訴人或其夫陳成登。倘被上訴人確係
    於辦理抵押權設定登記手續時將90萬元現款交付上訴人或其
    夫陳成登，則代書黃基盛於現場為兩造辦理抵押權設定登記
    手續豈會無法目睹？況被上訴人係從事放款業務之代書，豈
    會不知交付款項時應令債務人書立借據？豈會允許上訴人及
    其夫陳成登於上開抵押權設定登記手續辦妥之後始交付附表
    所示之本票及借據？是楊振華證稱被上訴人當場將現金90萬
    元交付上訴人之夫陳成登云云，即與經驗法則相違而難以置
    信。
(3)、次查，證人楊振華證稱：「（問：利息如何計算？如何給付
    ？）是月息兩分利，利息則當場就扣掉，至於當時扣幾個月
    我不記得了」等語 (見原審卷第64至67頁)，惟被上訴人於
    原審所提出之抵押權設定契約書、他項權利說明書卻記載利
    息無約定，有該抵押權設定契約書、他項權利說明書在卷可
    稽 (見原審卷第45頁)，且被上訴人既已當場按月息兩分利
    預扣利息，則其交付予上訴人或上訴人之夫陳成登者，豈會
    是原來告貸之數目90萬元？益見證人楊振華此部分之證詞不
    實。再者，兩造間既於75年4月24日即辦理上開抵押權設定
    登記，並約定清償期為75年10月23日，倘被上訴人確已交付
    90萬元現款予上訴人或上訴人之夫陳成登，何以未於清償期
    75年10月23日屆至時即向上訴人行使權利，卻遲至92年8月
    13日始向原法院聲請拍賣抵押物，亦與常情有違。此外，被
    上訴人對於附表所示之本票及借據，何以其上之印文與抵押
    權設定契約書上之印文不相同，是否確係上訴人及其夫陳成
    登所交付乙節，亦無法舉證以實其說，則該本票及借據是否
    確係上訴人及其夫陳成登於收受被上訴人交付之現款90萬元
    後所簽發或書立？即堪置疑。
(4)、揆諸前開說明，被上訴人於原審提出之本票、借據、抵押權
    設定契約書及他項權利證明書等文件影本及證人楊振華、黃
    基盛之證詞，尚不足以證明被上訴人於上開抵押權設定登記
    時確已將90萬元之現款交付上訴人或其夫陳成登。此外，被
    上訴人對於是否確已交付90萬元現款予上訴人，並未進一步
    舉證以實其說，則本件自難僅憑被上訴人所舉之上開證據及
    上訴人之夫陳成登係代書即認定兩造間已有消費借貸關係存
    在，是以被上訴人辯稱伊與上訴人間就系爭土地所設定之上
    開抵押權有90萬元之債權存在云云，洵非可採。從而，上訴
    人以上開抵押權所擔保之債權不存在為由，訴請被上訴人應
    將坐落台北縣中和市○○○段○路鹿寮小段73地號、地目建
    、面積1736平方公尺、權利範圍八分之一，以台北縣中和地
    政事務所75年北中地登字第0133 56號收件，債務人為甲○
    ○、陳成登，設定權利價值160萬元（設定權利範圍八分之
    一），存續期間自75年4月24日起至75年10月23日止之最高
    限額抵押權登記予以塗銷，即非無據。
(二)、承前所述，兩造間並無消費借貸關係存在，上訴人請求被
      上訴人應將上開抵押權登記予以塗銷，為有理由，則上訴
      人主張若上開抵押權所擔保之債權存在，因該借款債權已
      罹於時效消滅，致上開抵押權亦因而消滅，仍得請求被上
      訴人將上開抵押權登記予以塗銷乙節，即無再予審究之必
      要。
四、綜上所述，本件上訴人以上開抵押權所擔保之債權不存在為
    由，請求被上訴人塗銷上開抵押權登記，核屬正當，應予准
    許，此部分原審未詳加審究，遽為上訴人敗訴判決，自有未
    洽。上訴意旨指摘原判決此部分不當，求予廢棄改判，為有
    理由，應由本院將原判決此部分廢棄改判如主文第二項所示
    。又本件事證已臻明確，兩造其餘攻擊、防禦方法經逐一審
    酌後，認與判決結果無涉，無再論述之必要，附此敘明。
據上論結，本件上訴為有理由，依民事訴訟法第450條、第78條
，判決如主文。
中　　華　　民　　國　　94　　年　　6　　月　　 7 　　日
　　　　　　　　　民事第十一庭　審判長法　官  阮富枝
　　　　　　　　　　　　　　　　      法　官  吳麗惠
　　　　　　　　　　　　　　　        法　官  黃豐澤
正本係照原本作成。
被上訴人如不服本判決，應於收受送達後20日內向本院提出上訴
書狀，其未表明上訴理由者，應於提出上訴後20日內向本院補提
理由書狀（均須按他造當事人之人數附繕本）上訴時應提出委任
律師或具有律師資格之人之委任狀；委任有律師資格者，另應附
具律師資格證書及釋明委任人與受任人有民事訴訟法第466條之
一第一項但書或第二項（詳附註）所定關係之釋明文書影本。
中　　華　　民　　國　　94　　年　　6 　　月　　9 　　日
　　　　　　　　　　　　　　　　　　　書記官  廖艷莉
附註：
民事訴訟法第四百六十六條之一（第一項、第二項）：
對於第二審判決上訴，上訴人應委任律師為訴訟代理人。但上訴
人或其他法定代理人具有律師資格者，不在此限。
上訴人之配偶、三親等內之血親、二親等內之姻親，或上訴人為
法人、中央或地方機關時，其所屬專任人員具有律師資格並經法
院認為適當者，亦得為第三審訴訟代理人。
┌──────────────────────────── ──┐
│本票附表：                                                   │                                  九十三年度訴字第二七五號│
├─┬───────┬─── ──┬─── ─ ─┬───┬───│
│編│  發  票   人 │ 發 票 日  │ 到 期 日   │金  額│票 號 │
│號│              │           │            │      │      │
├─┼───────┼──── ─┼─── ── ┼───┼───┼
│１│陳成登、甲○○│75年4月24日│75年10月23日│90萬元│322552│
└─┴───────┴───── ┴──────────┴───┘
